【裁判字號】    96,簡上,184
【裁判日期】    970320
【裁判案由】    回復原狀
【裁判全文】
臺灣士林地方法院民事判決             96年度簡上字第184號
上  訴  人  丙○○
被 上訴 人  甲○○
訴訟代理人  林富村律師
上列當事人間請求回復原狀事件，上訴人對於中華民國96年5 月
4 日本院內湖簡易庭96年度湖簡字第1003號第一審判決提起上訴
，本院於97年3 月6 日言詞辯論終結，判決如下：
    主  文
上訴駁回。
訴訟費用新台幣壹仟伍佰元由上訴人負擔。
    事  實
一、被上訴人在原審起訴主張：上訴人未得被上訴人之同意，擅
    自在被上訴人所有坐落台北市○○區○○段2 小段681 地號
    土地之門牌臺北市○○區○○路2 段179 巷67弄9 號房屋後
    側牆壁（如附圖即台北市中山地政事務所96年2 月9 日土地
    複丈成果圖所示，下稱系爭牆壁）上挖鑽埋設管線（下稱系
    爭管線），並設置一個箱型變壓器，致使被上訴人之該屋於
    下雨時滲漏雨水，嗣經社區管理委員會楊鳳蓮主任委員出面
    協調，上訴人僅將變壓器移回自己之牆壁，惟系爭牆壁內之
    系爭管線部分仍未遷移，爰依民法第767 條規定，訴請上訴
    人應將其設置在系爭牆壁內之系爭管線拆除，並將該牆回復
    原狀返還被上訴人等語。
二、上訴人則辯稱：上訴人所有房屋為門牌臺北市○○區○○路
    2 段179 巷67弄11號，系爭牆壁為該屋與被上訴人所有同巷
    弄9 號房屋間之共同壁，被上訴人於86年間進行建築物之增
    建時，一併將上訴人原本預留之電路管線封埋系爭牆壁中，
    是以，上訴人從遭被上訴人封埋之電路管線中拉出電纜線，
    並連接到變壓器，並未侵害被上訴人之權利等語。
三、原審判決被上訴人全部勝訴，並依職權為假執行之宣告。本
    件經上訴人提起上訴，另補稱：系爭牆壁係屬兩造房屋之共
    用壁，前經台北市政府工務局建築管理處施工科於87年11月
    13日丈量平面圖，應屬兩造共有，並非被上訴人個人所有，
    原審依臺北市中山區地政事務所測量成果圖，認定系爭牆壁
    全屬被上訴人所有，顯已違背經驗法則，又系爭牆壁係屬上
    訴人與被上訴人所共有共同壁之一小部分，而為主建物之構
    成部分，其所有權不得脫離主要建物而為單獨判斷，原審囑
    託臺北市中山區地政事務所測量所製之成果圖，未就主建物
    共同壁中心線為一體認定，僅就無獨立產權之系爭牆壁憑空
    繪製，實難窺全貌，且與事實有違，再者，系爭牆壁縱非屬
    相鄰建物所有權人共有，兩造間亦應已成立使用共同壁之合
    意，上訴人自有權使用該共同壁，又上訴人所有之系爭管線
    並未逾越共同壁之中心線，自未侵害被上訴人之權利，縱有
    逾越疆界使用之情事，被上訴人於86年時已明確知悉，雙方
    就此亦皆無異議，由此推知，被上訴人已有默許上訴人使用
    系爭牆壁之權，又系爭牆壁原有1 支較細之水塔電線，上訴
    人嗣再增設2 條電纜管線，並以白磁磚美化之，並未挖鑽系
    爭牆壁埋設管線，是被上訴人自不得依民法第767 條規定，
    請求上訴人拆除牆壁管線，詎料被上訴人於10年之後，指摘
    上訴人未經其同意鑽挖牆壁，造成其房屋滲漏雨水云云，實
    為故意加損害於上訴人，依民法第148 條權利濫用禁止規定
    ，自為法所不許等語。並聲明：(一)原判決廢棄。(二)被上訴人
    在第一審之訴及假執行之聲請均駁回。被上訴人則聲明：上
    訴駁回。
四、本院協議簡化兩造之整理爭點如下：(一)系爭管線是否在被上
    訴人之地界內？(二)系爭牆壁是否為兩造房屋間之共同壁？
五、本院得心證之理由：
  (一)被上訴人主張上訴人之系爭管線係設置於其所有之臺北市○
    ○區○○路2 段179 巷67弄9 號房屋後側系爭牆壁內，該牆
    壁全部位於被上訴人所有之台北市○○區○○段2 小段681
    地號土地等情，業據原審至現場勘驗及命台北市中山地政事
    務所派員測量查明屬實，有勘驗筆錄及該所96年2 月9 日土
    地複丈成果圖、建物登記謄本在卷可稽，又本院受命法官於
    96年9 月19日至現場勘驗，亦查明系爭管線係穿入被上訴人
    增建之系爭牆壁中，有勘驗筆錄在卷可稽，自應認被上訴人
    之主張為可採。至於上訴人以地籍測量實施規則第73條第1
    款規定，指摘前揭地政事務所之測量係因誤差以致主建物與
    系爭牆壁地界線分離云云，實則，地籍測量實施規則前揭規
    定僅在抽象規範圖根點至界址點之誤差容許上限，非指本件
    測量結果必然有如此大之誤差，是上訴人依該規定指摘本件
    具體之測量結果有誤，實非可採。
  (二)上訴人主張系爭牆壁為兩造房屋之共同壁，係65年興建時即
    存在之後院圍牆，系爭管線未逾共同壁中心線，並未越界云
    云，固舉出證人即其前手乙○  及提出該社區65年空拍照片
    、尹晟工程顧問有限公司（下稱尹晟公司）測繪圖、照片、
    台北市政府工務局使用執照、平面圖等為證，被上訴人則主
    張系爭牆壁係其增建之牆壁，並非共同壁等語。經查，證人
    乙○  於96年11月2 日到庭雖證稱臺北市○○區○○路2 段
    179 巷67弄11號房屋後側圍牆與其售屋予上訴人時相同云云
    ，惟經本院提示現狀照片後，證人另稱：「我賣的時候沒有
    白磁磚，沒有採光罩，也沒有櫥子，當時有圍牆，表面是水
    泥材質，厚度不知道，裡面我沒敲開過，是何材質我不知道
    。當時圍牆的高度比一個人高，但沒到一樓頂，要拿一個板
    凳就可以露出臉跟隔壁的人說話。牆壁厚度我沒有注意。當
    時賣給上訴人我並沒有加建。上訴人改建過程中裡面作何改
    裝我不知道，我認為牆壁與原來的一樣。我沒有去量過，我
    看起來跟以前一樣。」、「賣時隔壁還沒有加蓋水泥牆。」
    、「當初的高度到圍牆櫥子下緣，目前這個圍牆有加高。」
    、「當時有一個鐵梯到二樓頂。鐵梯是兩邊共用，在圍牆上
    方兩戶中間，目前都已經看不到。」等語（本院卷77至79頁
    ），足見該圍牆現狀及週遭環境顯與其售屋前不同，況證人
    並未注意該圍牆之厚度有無改變，亦未丈量該牆之位置與長
    度，單以目測即認為該牆與售屋時並無不同，其證言欠缺可
    信之基礎，自非可採。又查，上訴人另提出該社區65年之空
    拍照片，固可認為當時該社區兩戶間之後院設有圍牆區隔，
    惟被上訴人先於86年於後院增建3 層樓建物，上訴人再於87
    年改建完成，系爭牆壁現狀顯與65年時之後院圍牆大不相同
    ，尚難以該照片逕認系爭牆壁即為共同壁。再查，上訴人所
    有之臺北市○○區○○路2 段179 巷67弄11號房屋，曾於87
    年間改建完畢，經台北市政府工務局核發87年9 月10日87使
    字346 號使用執照，有上訴人提出之使用執照及蓋有台北市
    政府工務局建築管理處施工科87年11月13日副本備章之一層
    平面圖在卷可稽（該施工科並無測量權限，上訴人主張經其
    丈量，應屬誤會），依該平面圖所示，上訴人之房屋主體與
    被上訴人房屋相連接部份，固設有共同壁，於該圖上以實線
    繪製，共同壁之中心線即地界線，但上訴人之後院部分（即
    系爭牆壁所鄰位置），則無共同壁，該圖上以虛線繪製之既
    有圍牆，僅存在於上訴人之地界線外（即被上訴人之土地內
    ），足認系爭牆壁確非共同壁，有上訴人提出之前揭平面圖
    可稽。系爭牆壁既非共同壁，自無兩造共同使用之合意可言
    。至於上訴人提出系爭管線照片及尹晟公司之測繪圖，主張
    系爭管線並未逾越共同壁之中心線，故未侵害被上訴人之權
    利云云，實則，該測繪圖係基於系爭牆壁為共同壁之前提，
    據以推算系爭管線埋設之深度並未超過共同壁之中心線，但
    事實上系爭牆壁並非共同壁，業如前述，是該測繪圖之前提
    既不存在，其推算之結果亦無可採，並無通知尹晟公司測繪
    人員到庭作證之必要。從而，上訴人主張系爭牆壁係兩造房
    屋間之共同壁云云，並非事實。
  (三)至於上訴人另主張系爭管線中較細1 支係證人乙○  所證原
    有之水塔電線，嗣上訴人再增設較粗2 支電纜管線云云，然
    查，證人乙○  於96年11月2 日到庭係證稱：「牆壁裡面現
    在有挖一個洞看到幾個管線，我不知道是甚麼管線。」等語
    （本院卷79頁），並未證稱現有之管線即為售屋之前存在之
    水塔電線，況該水塔電線係為原設於2 樓頂之水塔所用，但
    在改建為3 樓後，水塔早已不存在，系爭牆壁內自無留下水
    塔電線之可能，且上訴人原主張系爭管線係其預留之電路管
    線（原審卷21頁），亦非原有之水塔電線，顯見上訴人前後
    主張之事實相互矛盾，應不可採。又上訴人主張被上訴人於
    86年時已明知系爭管線逾越地界之情形，應認被上訴人默許
    其使用系爭牆壁，是被上訴人提起本件訴訟，實為故意加損
    害於上訴人，有違民法第148 條權利濫用禁止規定云云，被
    上訴人則否認其原知悉上訴人將系爭管線設置於系爭牆壁之
    事。經查，上訴人並未舉證證明被上訴人於86年已知悉系爭
    管線埋設於系爭牆壁之事，自難認上訴人有關被上訴人已默
    許其使用系爭牆壁之主張為可採。再者，拆除系爭管線並將
    系爭牆壁回復原狀之費用，僅需新台幣（下同）25,250元，
    有被上訴人提出之估價單在卷可稽（本院卷43頁），上訴人
    更陳稱費用僅約7,000 元（本院卷41頁），足認拆除系爭管
    線並將系爭牆壁回復原狀，並不會造成上訴人顯不相當之金
    錢耗費，尚無權利濫用可言。
六、綜上，被上訴人主張依據民法第767 條規定，訴請上訴人應
    將其設置在系爭牆壁內之系爭管線拆除，並將系爭牆壁回復
    原狀返還原告，為有理由，原審為被上訴人勝訴之判決，並
    依職權宣告假執行，於法並無不合，上訴人執上情指摘原判
    決不當，求予廢棄改判，並無理由，自應駁回。
七、本件第二審訴訟費用額確定為1,500 元，並應由上訴人負擔
    。
八、本件判決基礎已臻明確，兩造其餘之攻擊防禦方法及訴訟資
    料，經本院斟酌後，核與判決不生影響，無一一論述之必要
    ，併予敘明。
九、據上論結，本件上訴為無理由，依民事訴訟法第436 條之1
    第3項 、第449 條第1 項、第78條、第87條第1 項，判決如
    主文。
中    華    民    國    97    年    3     月    20    日
                  民事第一庭  審判長法  官  黃小瑩
                                    法  官  陳靜芬
                                    法  官  高愈杰
以上正本證明與原本無異。
本件判決不得上訴。
中    華    民    國    97    年    3     月    21    日
                                    書記官  高楚安


司法院資訊處製作；財團法人民間司法改革基金會備份。
